臺中高等行政法院裁定
                                       110年度再字第15號
再審原告　  魏德和（即魏俊雄、魏德和、魏鴻傑、魏志勤之被
            選定當事人）

再審被告  　臺中市政府
代　表　人　盧秀燕
訴訟代理人　蔡宜宏　律師
上列當事人間因徵收補償事件，再審原告對本院中華民國106年9
月28日本院106年度訴字第84號判決，提起再審之訴，本院裁定
如下︰
    主　文
一、再審之訴駁回。
二、再審訴訟費用由再審原告負擔。
    理　由
一、按行政訴訟法第276條第1項、第2項規定：「（第1項）再審
    之訴應於30日之不變期間內提起。（第2項）前項期間自判
    決確定時起算，判決於送達前確定者，自送達時起算；其再
    審之理由發生或知悉在後者，均自知悉時起算。」第277條
    第1項第4款規定：「再審之訴，應以訴狀表明下列各款事項
    ，並添具確定終局判決繕本，提出於管轄行政法院為之：…
    …四、再審理由及關於再審理由並遵守不變期間之證據。」
    第278條第1項規定：「再審之訴不合法者，行政法院應以裁
    定駁回之。」準此，再審之訴原則上應於判決確定時起30日
    之不變期間內提起，並應表明再審理由及關於再審理由並遵
    守不變期間之證據，此為法定必備之程式。倘再審原告主張
    其再審理由發生或知悉在後者，應就其所主張之事實負舉證
    之責任。如未表明再審理由及其遵守不變期間之證據者，其
    再審之訴即為不合法，行政法院無庸命其補正，逕以裁定駁
    回（最高行政法院106年度裁字第2224號裁定意旨參照）。
二、再審被告辦理「栗林車站（原豐南車站）道路工程」，報經
    內政部民國104年11月12日台內地字第1041309687號函核准
    徵收，並一併徵收其土地改良物，再審被告據以104年11月1
    2日府授地用字第1040257857號公告徵收在案，公告期間自1
    04年11月13日至104年12月15日止。再審原告魏俊雄、魏德
    和、魏鴻傑、魏志勤等4人與魏耀亮、呂徐鳳蘭、呂崇勇、
    吳順妹、林忠倉、林岳民、林孟玄、董永紘、梁順吉、梁家
    鳴等14人(下合稱原告等14人)所有如原確定判決附表所示臺
    中市○○區○○段○○○○○區○○段○000○號等4筆土地
    及臺中市○○區○○段○○○○○區○○段○0○0○號等28
    筆土地（訴願時為39筆土地，經起訴後部分撤回計32筆土地
    ，下合稱系爭土地）位於用地範圍內；原告等14人對徵收補
    償價額不服，於104年12月14日提出書面異議，再審被告依
    土地徵收條例第22條規定予以查明處理，並以105年1月18日
    府授地用字第1050009469號函及105年1月22日府授地用字第
    1050013655號函復原告等14人維持原查估市價。原告等14人
    仍有不服，經再審被告於105年4月26日將本案提送臺中市地
    價及標準地價評議委員會（下稱地評會）105年第3次會議決
    議維持原評定徵收補償價格，即加計變動幅度後豐原區合作
    段330地號等4筆土地為每平方公尺新臺幣（下同）19,452元
    、潭子區栗林段1-3地號等3筆土地為每平方公尺19,487元及
    潭子區栗林段161地號等25筆土地為每平方公尺49,122元，
    再審被告據以105年9月21日府授地用字第1050193045號函復
    原告等14人（下稱原處分）；原告等14人不服提起訴願，經
    決定駁回，遂提起行政訴訟，亦分別經本院以106年訴字第
    84號判決(下稱原確定判決)駁回，原告等14人提起上訴，經
    最高行政法院以107年度判字第728號判決駁回上訴確定在案
    。再審原告以原確定判決有行政訴訟法第273條第1項第13款
    及第14款事由，提起本件再審之訴。
三、再審原告主張略以：
  ㈠再審原告日前整理審視所有徵收相關資料，始發現附證2價
    格表，該價格表顯示徵收價格有每平方公尺21,000元及每平
    方公尺46,000元2種，此計價至百位數者為地評會評定之區
    段地價，可證再審被告原送予地評會評定之價格與原處分所
    論述之價格計算完全不同。又所謂知悉在後係指知悉事證必
    須能起到作用，對本案有助益，方能謂知悉。附證2之資料
    即使存在或保有，於前訴訟程序尚無法作為有利證物，故不
    能謂再審原告已知悉；再審原告既發現知悉可獲較有利益裁
    判之證物，即提起本件再審之訴，自屬知悉在後，未逾5年
    時效及知悉後30日之期間。
  ㈡再審被告之承辦人員曾解釋本案系爭土地之徵收補償價格，
    係調查前案土地徵收案及本案徵收期間，臺中市潭子區、豐
    原區土地價格在這幾年之平均上漲幅度，再以前案徵收補償
    價格，加上地價上漲幅度金額作為主要依據，計算出本案徵
    收補償價格。因前案徵收補償價格極低，遭徵收土地所有權
    人等均不服而提起行政救濟，惟本案經鈞院及最高行政法院
    判決敗訴確定時，前案之行政訴訟仍在進行中，嗣前案經鈞
    院判決再審原告勝訴確定。依再審起訴狀附證3、4所載，前
    案臺中市潭子區公共設施保留地基以公告現值加4成徵收補
    償，潭子區栗林段之住宅區農地以每平方公尺14,803元加4
    成，換算為每坪約6.84萬元徵收補償，本案每平方公尺以46
    ,000元徵收，換算每坪約15.18萬元，約為前案之2.23倍，
    亦即2次徵收期間之漲價幅度為1.23倍，而再審被告已調高
    徵收補償價格，本案之徵收補償價格亦應比照辦理。
  ㈢本案第1次說明會時，再審被告之承辦人員提出第1份徵收補
    償價格資料，因徵收補償價格過低，經議員爭取調高徵收補
    償價格，再審被告之承辦人員於協議價購會議時提出第2份
    徵收補償價格資料即附證2；嗣再審被告之承辦人員於協議
    價購中復提出第3份徵收補償價格資料即附證3，其後之原處
    分、訴願及行政訴訟均以第3份徵收補償價格資料為據。惟
    第1份徵收補償價格資料可證前案土地與本案土地徵收補償
    價格之關聯(第2份徵收補償價格資料亦有跡可循)；依第3份
    徵收補償價格，再審被告辯稱潭子住宅區農地每平方公尺為
    49,122元，折合每坪約16.2萬元；農業區農地每平方公尺分
    別為49,452元、19,487元，折合每坪約6.4萬元。而第2份徵
    收補償價格資料則顯示潭子區土地徵收補償價格每平方公尺
    46,000元，折合每坪約15.18萬元，豐原區土地徵收補償價
    格每平方尺21,000元，換算為每坪約6.93萬元，且第2份徵
    收補償價格資料僅至千位數，未至個位數。
  ㈣準此，潭子區栗林段農地第1次徵收補償價格既換算由每坪
    約1.9萬元提高至6.1萬元，6.1萬元再乘以2.23倍為每坪約1
    3.6萬元；而豐原區合作段農地第1次徵收補償價格既換算由
    每坪約2.39萬元提高至5.3萬元，5.3萬元再乘以2.23倍為每
    坪約11.82萬元，本案徵收補償價格自應比照辦理，調整為
    2.23倍，亦符合基於正確之基礎事實即徵收補償價格，其判
    斷餘地始謂無違誤。原確定判決未予斟酌，違反禁反言原則
    、平等原則、比例原則、判斷餘地及最高法院實務見解，再
    審原告嗣後發現該未經斟酌之證物或得使用該證物，且經法
    院斟酌可受較有利益之裁判。
  ㈤聲明：⒈原確定判決關於駁回再審原告訴請就坐落臺中市○
    ○區○○段○000○號、第330-2地號土地，及臺中市○○區
    ○○段○0○0○號、第1-4地號、第1-5地號土地，撤銷原徵
    收處分及訴願決定部分，均撤銷，⒉前項土地應依再審被告
    第1次公開說明會所提供徵收價格之計算倍數重新計算。
四、再審被告答辯略以：
  ㈠再審原告主張再審理由知悉在後者，應就此事實負舉證責任
    ，再審原告雖主張其就附證2價格表知悉在後，並未舉證以
    實其說，自不足採；又依再審原告主張，附證2價格表應係
    再審原告持有保管之資料，應早已知悉，且既係與其土地徵
    收補償相關之資料，其主張知悉在後，有違常情。況再審原
    告於鈞院106年度訴字第84號案曾主張略以：「……被告於
    協議價購時既陳係參考實價登錄資料、政府相關公開資訊及
    地政局103年11月4日函提供本案協議價購市價參考資料，決
    定就系爭P070、P002地價區段（即系爭豐原區合作段330、3
    30-2、331、331-2等地號及潭子區栗林段1-3、1-4、1-5等
    地號土地），以每平方公尺21,000元作為協議價購市價……
    」（原確定判決第4頁），可見再審原告已就附證2價格表所
    載每平方公尺21,000元為主張，益明再審原告早已知悉該價
    格表，故再審原告提起本件再審之訴，已逾行政訴訟法第27
    6條第1項所定之30日不變期間，自非合法。
  ㈡再審原告於鈞院106年度訴字第84號案中以每平方公尺21,00
    0元作為協議價購市價之主張，原確定判決就此已斟酌審認
    ，且再審原告提出附證2之價格表，尚不足以受較有利益之
    裁判，更非足以影響判決之重要證物；故本件再審原告之主
    張，未合於行政訴訟法第273條第1項第13款、第14款之再審
    事由，其提起再審之訴亦顯無理由。
  ㈢聲明：再審原告之訴駁回。
五、經查，再審原告與再審被告間徵收補償事件，經原確定判決
    駁回再審原告之訴，再審原告不服，提起上訴，最高行政法
    院業於107年12月13日以107年度判字第728號判決駁回再審
    原告上訴，並於107年12月22日送達再審原告之訴訟代理人
    而生合法送達之效果等情，有卷附送達證書可稽(最高行政
    法院107年度判字第728號卷第75頁)，是本件再審原告提起
    再審之訴之不變期間，應自最高行政法院107年度判字第728
    號判決送達翌日即107年12月23日起算30日(無在途期間)，
    至108年1月22日(星期二)止。
  ㈠按行政訴訟法第273條第1項第13款所稱「發現」未經斟酌之
    證物，其「發現」時間點之決定，並非完全以「訴訟當事人
    『實際』且『明確』知悉該證據方法之存在」為判準，而是
    以「按日常經驗法則推導，當事人客觀上有可能知悉該證據
    方法存在」為其判準。因此，當一項證據方法客觀存在，且
    其取用之實證途徑或規範程序公開，而為社會大眾所可輕易
    掌握者，該證據方法自該時點起，即屬已被「發現」。訴訟
    當事人不得主張「其實際上取用該證據方法並知悉該證據方
    法與待證事實關連性」之時點在後，而要求從該實際取用並
    瞭解該證據方法之時點來決定行政訴訟法第273條第1項第13
    款所稱「發現」時點。若不如此詮釋行政訴訟法第273條第1
    項第13款所稱「發現」，當事人對證據方法搜集之努力即會
    所有懈怠及漠視，並使再審程序之開啟太過容易，造成法律
    狀態的不安定（最高行政法院101年度判字第393號判決意旨
    參照）。本件再審原告雖稱其日前整理審視發現附證2之價
    格表，惟此價格表既為再審原告所持有，依社會一般通念，
    當時即已處於「當事人客觀上有可能知悉該證據方法存在」
    之狀態，再審原告應早已知悉此項證據方法之存在；其未於
    原確定判決事件106年9月14日言詞辯論終結前提出此證據，
    自難以其所稱日前審視徵收資料，始實際知悉該證據之存在
    ，而主張係未經原確定判決斟酌之證據方法，依上揭說明，
    自無足認定符合再審事由即行政訴訟法第273條第1項第13款
    規定「發現」之要件。
  ㈡依首揭規定及說明，再審原告遲至110年7月13日提起本件再
    審之訴，有再審原告所提行政訴訟再審起訴狀可查(本院卷
    第15頁)；而其主張知悉再審理由在後，然就此項事實並未
    提出相關其所述知悉再審理由在後、未逾再審不變期間之證
    據，是本件再審之訴自非合法。況再審被告辯述再審原告於
    本院前訴訟程序以書狀主張：「……被告於協議價購時既陳
    係參考實價登錄資料、政府相關公開資訊及地政局103年11
    月4日函提供本案協議價購市價參考資料，決定就系爭P070
    、P002地價區段（即系爭豐原區合作段330、330-2、331、3
    31-2等地號及潭子區栗林段1-3、1-4、1- 5等地號土地），
    以每平方公尺21,000元作為協議價購市價……」等詞，此有
    再審原告106年6月21日行政訴訟準備一狀在卷可證(原確定
    判決卷第236頁)，經本院查核原確定判決卷證（含訴願卷）
    無訛，足認再審原告已就附證2價格表所載每平方公尺21,00
    0元之事實為主張，故本件再審原告所執之再審理由，尚無
    從認定有發生或知悉在判決送達後之情事，再審原告至110
    年7月13日始提起再審之訴，自屬逾期，並不合法，應予駁
    回。
六、綜據上述，再審原告以原確定判決具有行政訴訟法第273條
    第1項第13款及第14款之事由，提起再審之訴，已逾再審不
    變期間，其再審之訴即屬不合法，應予駁回。另本件因再審
    之訴不合法，應從程序上裁定駁回，欠缺實體判決要件，無
    須審究再審原告其他實體上之主張是否有理由，附此敘明。
七、結論：本件再審之訴不合法，應予裁定駁回。
中　　華　　民　　國　　110　 年　  10　  月　　28　  日
                  臺中高等行政法院第三庭
                          審判長法官　陳  文  燦
                              法  官　張  鶴  齡
                              法  官　楊  嵎  琇
以上正本證明與原本無異。
如不服本裁定，應於裁定送達後10日內以書狀敘明理由，經本院
向最高行政法院提起抗告（須依對造人數附具繕本）。
中　　華　　民　　國　　110　 年　  10　  月　　28　  日
                              書記官  詹  靜  宜